臺灣士林地方法院民事判決　　　　　　　　　　　　　九十二年度訴字第九九一號
　　原　　　告　內政部
　　法定代理人　乙○○
　　訴訟代理人　莊國明律師
　　複　代理人　劉懷先律師
　　被　　　告　甲○○
　　訴訟代理人　劉宇堂律師
當事人間請求遷讓房屋等事件，本院於九十三年九月七日言詞辯論終結，判決如下：
    主    文
被告應將坐落台北市○○區○○段一小段第三００地號土地上如附圖所示建物（面積
一九四‧七六平方公尺）拆除，將其占用之基地返還原告。
被告應給付原告新台幣陸拾貳萬壹仟佰捌拾貳元及自民國九十二年八月八日起至清
償日止，按週年利率百分之五計算之利息。
被告應自民國九十二年八月一日起至拆除第一項房屋返還土地之日止，按年給付原告
新台幣拾貳萬伍仟陸佰貳拾元。
原告其餘之訴駁回。
訴訟費用由被告負擔十分之九，餘由原告負擔。
本判決第一項於原告以新台幣參佰伍拾萬元供擔保後，得假執行。被告如於假執行程
序實施前，以新台幣壹仟零肆拾伍萬捌仟陸佰拾貳元為原告預供擔保，得免為假執行
。
本判決第二項於原告以新台幣貳拾壹萬元供擔保後，得假執行。被告如於假執行程序
實施前，以新台幣陸拾貳萬壹仟佰捌拾貳元為原告預供擔保，得免為假執行。
原告其餘假執行之聲請駁回。
    事實及理由
一、查本件原告之法定代理人於訴訟中已變更為乙○○，茲據其聲明承受訴訟，核無
    不合，應予准許，合先敘明。
二、按訴狀送達後，原告不得將原訴變更或追加他訴，但請求之基礎事實同一者，不
    在此限，民事訴訟法第二百五十五條第一項第二款定有明文。原告依據民法第七
    百六十七條規定起訴請求被告返還門牌號碼台北市○○區○○路五五號房屋及占
    用之土地，嗣於訴訟中同意簡化爭點，對被告所辯附圖所示建物為被告出資興建
    而原始取得所有權並不爭執，旋變更聲明為請求被告拆除附圖所示建物及返還占
    用土地，其請求之基礎事實同一，所其為聲明之變更，應屬合法，亦先敘明。
三、原告起訴主張：坐落台北市○○區○○段一小段第三００、三０一地號土地（下
    稱系爭土地）及其上一００八七號建號即門牌號碼為台北市○○區○○路五五號
    房屋（下稱系爭房屋）為國有，由其所管理。民國六十四年間由地政局將系爭房
    屋准由訴外人即地政處退休人員余成遷入居住，詎余成竟於六十七年間將系爭房
    屋之使用權私自讓與被告，被告於八十二、三年間將系爭房屋拆除重建、八十五
    年間再增建為附圖所示建物，原告依法自得終止與余成間之使用借貸契約。況余
    成業於九十年間死亡，依民法第四百七十條之規定，使用借貸目的亦已達，被告
    自屬無權占有系爭土地。爰依民法第七百六十七條，訴請被告拆屋還地及返還占
    有期間相當於租金之不當得利。並聲明：（一）被告應將系爭土地上如附圖所示
    建物（面積一九四‧七六平方公尺）拆除，將其占用之基地返還原告；（二）被
    告應給付原告二百零七萬一千二百七十三元，及自起訴狀繕本送達翌日起至清償
    日止，按週年利率百分之五計算之利息；（三）被告應自九十二年八月一日起至
    拆除第一項房屋及返還土地之日止，按年給付原告四十一萬八千七百三十四元；
    （四）第一、二項聲明，願供擔保請准宣告假執行。
四、被告則以：系爭房屋係訴外人余成於六十七年間將使用權讓與其，並向其收受讓
    渡金一百二十萬元，言明係充當日後租賃系爭房屋之租金，故其與余成所訂之契
    約為租賃契約。其於八十二年間將
    伯颱風侵襲系爭房屋，經台灣省政府地政處同意由其自行修理，並於系爭土地內
    搭建廚房、廁所、浴室各一間，並曾由台北市政府及台灣省政府地政處派員協調
    後不予拆除，維持原狀由其繼續使用。原告明知被告使用系爭房屋已有二十六年
    之久均無異議，原告確有默認被告使用系爭房屋，且更新為不定期租賃之意甚明
    。且原告既非與被告訂立租約之當事人，則其訴請被告遷讓房屋及給付不當得利
    即非適法等語置辯。並聲明：（一）原告之訴及假執行之聲請均駁回；（二）如
    受不利判決，願供擔保請准宣告免為假執行。
五、原告主張系爭土地為國有由其管理之事實，業據提出與其所述相符之土地登記謄
    本為憑，被告就此亦不爭執，堪信為真實。又原告主張被告自六十七年間起占有
    系爭房屋，嗣於八十二、三年間將系爭房屋全部重建，再於八十五年間增建廁所
    、廚房、浴室為附圖所示建物，占有系爭土地一九四‧七六平方公尺之事實，為
    兩造所不爭執，並經本院勘驗現場，及囑託臺北市士林地政事務所人員測量屬實
    ，製有土地複丈成果圖一份在卷為憑，亦堪信為真實。
六、按借用人應於契約所定期限屆滿時，返還借用物，未定期限者，應於依借貸之目
    的使用完畢時返還之，民法第四百七十條第一項前段規定甚明。次按公教人員因
    任職關係獲准配住宿舍，其性質為使用借貸，借用人若已退休，依借貸之目的，
    當然視為使用業已完畢（最高法院八十八年度臺上字第一六二０號判決、九十年
    度臺上字第一八二號判決參照）。次按債之關係的當事人固得以債之關係為本權
　　，而對他方當事人主張有占有的正當權源，然債之關係係一方當事人僅得向他方
　  當事人請求一定給付之法律關係，即僅具相對性，故不得據以拘束非債之關係之
    當事人。被告占有系爭土地如附圖所示部分之事實，已如前述，被告雖辯稱其係
　　有權使用系爭土地，然查：系爭房屋經原告於六十四年間由地政局將系爭房屋准
    由訴外人即地政處退休人員余成遷入居住，詎余成竟於六十七年間將系爭房屋之
    使用權讓與被告，有台灣省地政局令、台灣省地政局函及買賣契約書影本各一份
    在卷為憑，而余成則於九十年十一月八日死亡，有
    告與余成間之使用借貸契約已於九十年十一月八日當然終止，至縱如被告所辯，
    其與余成就系爭土地訂有租賃契約，亦僅具相對性，無從對抗原告。是被告係無
    權占有系爭土地足堪認定。
七、按所有人對於無權占有或侵奪其所有物者，得請求返還之；對於妨害其所有權者
    ，得請求除去之，民法第七百六十七條第一項前段、中段分別定有明文。被告無
    權占有如附圖所示土地，並對其上之房屋有處分權已如前述，揆諸前開規定，被
    告自應將如附圖所示房屋拆除，並將無權占有之基地返還予原告。從而，原告本
    於所有權，訴請被告將坐落系爭土地如附圖所示部分建物拆除後返還基地，洵屬
    有理，應予准許。
八、次按無法律上之原因而受利益，致他人受損害者，應返還其利益，民法第一百七
    十九條前段規定甚明。另按無權占有他人之土地，可獲得相當於租金之利益，為
    社會通常之觀念（最高法院六十一年度台上字第一六九五號判例參照）。又按城
    市地方房屋之租金，以不超過土地及其建築物申報總價額年息百分之十為限；而
    於租用基地建築房屋，亦準用之，土地法第九十七條第一項、第一百零五條分別
    定有明文。再按土地所有權人未於公告期間申報地價者，以公告地價百分之八十
    為其申報地價，平均地權條例第十六條前段著有明文。復按公有土地，以各該宗
    土地之公告地價為申報地價，免予申報，平均地權條例施行細則第二十一條亦定
    有明文。經查，系爭土地八十七年七月之公告地價為每平方公尺二萬零九百元、
    八十九年七月之公告地價則為每平方公尺二萬一千五百元，有原告所提之臺北市
    地價謄本在卷可證，而系爭房屋坐落於山坡地上，後方臨小山谷，前門臨泉源路
    ，緊臨郵政人員訓練所，有本院九十二年九月十八日勘驗筆錄一紙在卷為憑，斟
    酌該基地所在之位置、被告使用該基地之經濟價值及所受利益等情，認每月租金
    以不超過系爭土地及房屋申報總價額年息百分之三為當。又被告無權占用系爭土
    地多年已如前述，揆諸前開規定，原告自八十七年八月一日起至九十二年七月三
    十一日止，占用系爭土地及房屋，受有相當於租金之不當得利共六十二萬一千三
    百八十二元，自九十二年八月一日起，每年則受有相當於租金之不當得利十二萬
    五千六百二十元（計算式均詳見附表所示）。從而，原告訴請被告給付相當於租
    金之不當得利六十二萬一千三百八十二元，及自起訴狀繕本送達翌日即九十二年
    八月八日起至清償日止，按週年利率百分之五計算之法定遲延利息；暨自九十二
    年八月一日起，至返還前開占用土地之日止，按年給付十二萬五千六百二十元，
    洵屬正當，自應准許。逾此部分之不當得利請求，於法無據，應予駁回。
九、兩造陳明願供擔保，聲請宣告假執行或免為假執行，經核原告勝訴部分，合於法
    律規定，爰分別酌定相當之擔保金額宣告之；原告其餘假執行之聲請，因訴之駁
    回而失所依據，不予准許。
十、據上論結，本件原告之訴為一部有理由，一部無理由，依民事訴訟法第七十九條
    、第三百九十條第二項、第三百九十二條第二項，判決如主文。
中　　　華　　　民　　　國　　九十三　　年　　　九　　　月　　二十一　　日
                                        臺灣士林地方法院民事第二庭
                                            法      官  方彬彬
右為正本係照原本作成。
如對本判決上訴須於判決送達後廿日內向本院提出上訴狀。
中　　　華　　　民　　　國　　九十三　　年　　　九　　　月　　二十九　　日
                                            法院書記官  楊婷婷
~FO
附表：
                占有期間　　　　　　　損害金之計算式（單位：新臺幣→元）
             87.08.01.-89.06.30.   194.76×20900×3%×23/12 =000000
             00.07.01.-92.07.31.   194.76×21500×3%×37/12 =387329
                              合計：621382 元（元以下四捨五入）
             92.08.01.起每年       194.76 ×21500×3% =125620
                                  （元以下四捨五入）
